臺灣臺南地方法院民事判決
110年度訴字第1457號
原      告  蔡榮山  
訴訟代理人  沈聖瀚律師
被      告  蔡莊雪琴
            蔡文慶  
            蔡香妏  
兼 上 三人
訴訟代理人  蔡金水  
被      告  蔡姵榛  
            蔡嘉容  
            蔡樹根  
            蔡茂雄  
            蔡財福  
            蔡福全  
上列當事人間請求分割共有物事件，本院於民國111年6月23日言
詞辯論終結，本院判決如下：
    主    　文
被告蔡莊雪琴、蔡金水、蔡文慶、蔡香妏應就蔡鵬所遺坐落臺南
市○○區○○段000地號、權利範圍12分之1之土地，辦理繼承登記。
被告蔡姵榛、蔡嘉容應就蔡茂盛所遺坐落臺南市○○區○○段000地
號、權利範圍12分之1之土地，辦理繼承登記。
兩造共有坐落臺南市○○區○○段000地號土地，分割如附圖（即臺
南市鹽水地政事務所複丈日期民國111年1月7日土地複丈成果圖
）及附表二所示。
訴訟費用由兩造按附表一「訴訟費用負擔比例」欄所示比例負擔
。
    事實及理由
一、被告均經合法通知，未於最後言詞辯論期日到場，核均無民
    事訴訟法第386條所列各款情事，爰依原告之聲請，准由其
    一造辯論而為判決。　　
二、原告主張：兩造共有臺南市○○區○○段000地號土地（下稱系
    爭土地），應有部分比例各如附表一所示。系爭土地並無因
    物之使用目的不能分割或契約定有不分割期限之情形，亦無
    分管協議。兩造無法協議決定分割方法，為使兩造日後就系
    爭土地之經濟利用順利，爰依民法第823條第1項規定，請求
    按附圖即臺南市鹽水地政事務所（下稱鹽水地政)複丈日期
    民國111年1月7日複丈成果圖及附表二所示方案分割系爭土
    地等語。並聲明：㈠蔡莊雪琴、蔡金水、蔡文慶、蔡香妏應
    就蔡鵬所遺系爭土地，權利範圍12分之1，辦理繼承登記；㈡
    蔡姵榛、蔡嘉容應就蔡茂盛所遺系爭土地、權利範圍12分之
    1，辦理繼承登記；㈢兩造共有系爭土地，分割如附圖及附表
    二所示。
三、被告則以：
　㈠蔡莊雪琴、蔡金水、蔡文慶、蔡香妏、蔡姵榛、蔡嘉容、蔡
    福全均同意原告所提之分割方案。
　㈡其餘被告均未於言詞辯論期日到場，亦未提出書狀為任何聲
    明或陳述。
四、得心證之理由：
  ㈠繼承人自繼承開始時，除本法另有規定外，承受被繼承人財
    產上之一切權利、義務。但權利、義務專屬於被繼承人本身
    者，不在此限，民法第1148條第1項定有明文；又按分割共
    有物乃直接對共有物之權利有所變動，性質上屬處分行為，
    故共有不動產之共有人中有已死亡者，依民法第759條規定
    ，其繼承人，自非先經繼承登記，不得訴請分割共有物，而
    於該繼承人為被告之情形，為求訴訟之經濟，原告可就請求
    繼承登記及分割共有物之訴一併提起，即以一訴請求該死亡
    共有人之繼承人辦理繼承登記並請求該繼承人於辦理繼承登
    記後，與原告及其餘共有人分割共有之不動產（最高法院69
    年台上字第1134號判例意旨參照）。經查：系爭土地登記謄
    本登記所有權人蔡鵬已於86年3月25日死亡、蔡茂盛於84年2
    月25日死亡，應分由如附表一編號2、3所示之被告等人繼承
    ，有繼承系統表、戶口名簿及全體繼承人戶籍謄本在卷可憑
    。是系爭土地原登記共有人蔡鵬、蔡茂盛死亡後，本應由前
    開被告等人繼承，然其等迄今均未就被繼承人所遺系爭土地
    之應有部分辦理繼承登記，依照前揭說明，原告為分割系爭
    土地，而請求如附表一編號2、3所示之被告等人就蔡鵬、蔡
    茂盛之部分辦理繼承登記，於法相合，均應准許。
  ㈡各共有人，除法令另有規定外，得隨時請求分割共有物。但
    因物之使用目的不能分割或契約訂有不分割之期限者，不在
    此限，民法第823條第1項定有明文。經查：系爭土地之面積
    及兩造之應有部分各如附表一所示，使用分區及使用地類別
    為鄉村區乙種建築用地等情，有系爭土地登記謄本在卷可查
    ，復為到庭之被告所不爭執，且兩造均未提出系爭土地定有
    不分割之特約，而系爭土地經查亦無因物之使用目的不能分
    割之情形，兩造就分割之方法不能為一致之協議。從而，原
    告依上開法條之規定，請求分割系爭土地，確屬可採，應予
    准許。
  ㈢共有物之分割，依共有人協議之方法行之。分割之方法不能
    協議決定，或於協議決定後因消滅時效完成經共有人拒絕履
    行者，法院得因任何共有人之請求，命為下列之分配：一、
    以原物分配於各共有人。但各共有人均受原物之分配顯有困
    難者，得將原物分配於部分共有人。二、原物分配顯有困難
    時，得變賣共有物，以價金分配於各共有人；或以原物之一
    部分分配於各共有人，他部分變賣，以價金分配於各共有人
    ，民法第824條第1、2項定有明文。又按法院定共有物分割
    之方法，固可由法院自由裁量，惟應斟酌各共有人之意願、
    利害關係、共有物之性質、分割後之經濟效用及公共利益等
    為公平決定（最高法院110年度台上字第1641號判決意旨參
    照）。經查系爭土地依原告之分割方案分割係兩造應有部分
    多數之意見，本院履勘時，原告亦表示分割方案以保留蔡莊
    雪琴現有建物為前提等語，原告所提如附圖及附表二所示之
    分割方案，將系爭土地大致上按照兩造使用現況及建物坐落
    基地範圍為分割，保留蔡莊雪琴所使用之建物完整性，有利
    於前開建物使用之經濟效益，且為多數被告所同意採行此方
    案，符合前開共有人之意願。是本院綜合斟酌兩造使用系爭
    土地之現況及位置、兩造應有部分比例所占之面積與其等各
    自之意願，分割後之經濟效用及公共利益等因素，認原告所
    主張如附圖及附表二所示分割方案，符合系爭土地分割之整
    體效益及兼顧共有人全體之利益，尚稱公平允適，因此採為
    本件之分割方法，並依此將系爭土地分割為如主文第3項所
    示。
五、因共有物分割、經界或其他性質上類似之事件涉訟，由敗訴
    當事人負擔訴訟費用顯失公平者，法院得酌量情形，命勝訴
    之當事人負擔其一部，民事訴訟法第80條之1定有明文。查
    系爭土地因兩造無法自行協議分割，依前開說明，本件訴訟
    費用由兩造按如附表一訴訟費用負擔比例欄所示之比例負擔
    ，應較適當，爰判決如主文第4項所示。
六、本件事證已臻明確，兩造所提出其餘攻擊及防禦方法，經核
    與判決結果不生影響，爰不一一論述，附此敘明。
七、據上論結，本件原告之訴為有理由，判決如主文。
中　　華　　民　　國　　111 　年　　7 　　月　　14　　日
                  民事第三庭  法  官  施介元
以上正本係照原本作成。 
如不服本判決，應於送達後20日內，向本院提出上訴狀並表明上
訴理由（須附繕本）。如委任律師提起上訴者，應一併繳納上訴
審裁判費。
中　　華　　民　　國　　111 　年　　7 　　月　　14　　日
                              書記官   曾怡嘉

附表一：共有人應有部分比例及訴訟費用負擔比例表
分割土地範圍：臺南市○○區○○段000地號土地(面積500.60平方公尺)   訴訟費用負擔比例 編號 共有人 應有部分  1 蔡榮山 2分之1 1/2 2 蔡鵬之繼承人： 蔡莊雪琴、蔡金水、蔡文慶、蔡香妏 公同共有12分之1 1/12 3 蔡茂盛之繼承人： 蔡姵榛、蔡嘉容 公同共有12分之1 1/12 4 蔡樹根 12分之1 1/12 5 蔡茂雄 12分之1 1/12 6 蔡財福 12分之1 1/12 7 蔡福全 12分之1 1/12 
附表二：分割方案
附圖分得位置及面積 分得人 權利範圍 B部分 (250.30平方公尺) 蔡榮山 單獨取得所有 A部分(250.30平方公尺） 蔡樹根 應有部分6分之1  蔡茂雄 應有部分6分之1  蔡財福 應有部分6分之1  蔡福全 應有部分6分之1  蔡莊雪琴、蔡金水、蔡文慶、蔡香妏 公同共有應有部分6分之1  蔡姵榛、蔡嘉容 公同共有應有部分6分之1 合計：500.60 平方公尺